【裁判字號】    98,消債更,277
【裁判日期】    981113
【裁判案由】    更生事件
【裁判全文】
臺灣臺北地方法院民事裁定           98年度消債更字第277號
聲  請  人
即債務人    甲○○
代  理  人  陳秀卿律師
上列聲請人因消費者債務清理事件聲請更生，本院裁定如下：
    主  文
更生之聲請駁回。
聲請費用由聲請人負擔。
    理  由
一、按債務人不能清償債務或有不能清償之虞者，得依本條例所
    定更生或清算程序，清理其債務，消費者債務清理條例第3
    條定有明文。又聲請更生或清算不合程式或不備其他要件者
    ，法院應以裁定駁回之，但其情形可以補正者，法院應定期
    間先命補正，同條例第8條亦有明文。再「債務人與金融機
    構協商成立者，不得聲請更生或清算。但因不可歸責於己之
    事由，致履行顯有重大困難者，不在此限」；「本條例施行
    前，債務人依金融主管機關協調成立之中華民國銀行公會會
    員辦理消費金融案件無擔保債務協商機制與金融機構成立之
    協商，準用前項之規定」，亦為同條例第151條第5項、第6
    項所明定。債務清償方案，乃經當事人行使程序選擇權所為
    之債務清理契約，本應受其拘束。該條例雖定有不受拘束之
    例外事由，然法院在要件解釋上，除應基於私法自治之考量
    外，更應對於債務人新生之債務清理請求權與債權人既有之
    財產權、契約自由權等基本權利間之衝突，加以調和，方是
    正辦。準此，債務清償方案成立後，應由債務人按其條件履
    行，惟其後發生情事變更，在清償期間收入或收益不如預期
    ，致該方案履行困難甚或履行不能，固有不可歸責於債務人
    之事由，得依該條例第151條第5項但書之規定聲請更生或清
    算。惟債務人仍應對「發生情事變更之原因」、「如何使其
    不能履行債務清償方案」、「不能履行債務清償方案之發生
    時期及有關情形」加以說明，並遵照法院指示，解明狀內可
    疑之處，或提供具體、明確之證明資料，以協助法院形成是
    否准予開始更生或清算程序之心證。苟債務人僅於狀內泛稱
    無法負荷致不能履行債務清償方案，且經法院命補正或釋明
    之後，尚未能為上開表明，則非可認債務人得享有該條例賦
    予之債務清理權利。
二、聲請意旨略以：伊有不能清償債務情事，前已提出債權人清
    冊，以書面向最大債權金融機構請求共同協商債務清償方案
    ，協商成立並約定每月償還新臺幣（下同）19,772元，然聲
    請人為計程車因其每月加油補助金收入約51,977元，而聲請
    人與家人每月生活費及計程車油錢18,000元等合計需支出72
    ,824元，無法維持最低基本生活。且聲請人為計程車駕駛，
    因聲請人身體不好無法開計程車時，即開始以現金卡支應生
    活應急，其後於92年7月貸款70餘萬元換新車，每月需負擔
    新車貸款16,141元，於97年7月繳納車貸完畢，聲請人身體
    不好無收入時，又用現金卡繳貸款，在利滾利情形下造成卡
    債，嗣於95年6月與最大債權銀行台新國際商業銀行完成債
    務協商，但聲請人在申請債務協商時計算支出花費未將收入
    減少、經濟不景氣及生活上其他變動因素考慮在內，致其後
    不能履行債務協商承諾，實因大環境情事變更，非可歸責聲
    請人。又聲請人於2年前有痛風病狀，發病期間一次就是數
    天，致無法工作而沒有收入，再加上車子維修，使得每月收
    入減少，甚至入不敷出，為履行債務協商承諾，還將計程車
    融資借款來履行承諾，每月繳4,500元利息，聲請人目前租
    屋而居，現有一女就讀大學，其伙食費亦由聲請人支出，因
    前開種種因素不得已而毀諾，顯因非可歸責於己之事由致履
    行有重大困難，且其無擔保或無優先權之債務總額未逾1200
    萬元，復未經法院裁定開始清算程序或宣告破產，爰聲請准
    予更生等語。
三、查，聲請人即債務人曾於95年5月17日間與最大債權銀行台
    新銀行成立協商，並自95年6月起約定分80期繳納，利率為
    0%，每月繳納19,772元，聲請人則自96年5月起毀諾，業經
    聲請人陳明在卷，依前開說明，聲請人自應先證明其自96年
    5月起毀諾，係因有不可歸責於己之事由，致履行原成立之
    協商顯有重大困難。經查：
（一）聲請人主張其毀諾係因於協商時未將收入減少、經濟不景
      氣及生活上其他變動因素考慮在內，尤其聲請人於2年前
      有痛風病狀，發病期一次約數日，發病期間無法照常工作
      ，加上車輛維修致每月收入減少，且為勉強履行債務協商
      承諾，還生車輛拿去融資貸款，每月繳納4,500元之利息
      等情。查，聲請人為開業計程車司機，於92年7月間貸款
      70餘萬元換新車，每月繳納新車貸款16,141元，於97年7
      月繳納完畢，是聲請人於協商成立前後均係以駕駛計程車
      為業，且其新車貸款部分於協商前即已貸款並持續在繳納
      中，其職業及新車貸款繳納情形於毀諾時之情況並無重大
      變更。又有關聲請人所述痛風症狀部分，經本院於98年9
      月8日裁定命其於10日內提出就醫之診療紀錄及收據等，
      該裁定業已於98年9月10日送達聲請人，迄今未見聲請人
      提出有關資料，是聲請人此部分主張自難逕予採信。再有
      關車輛維修保養部分，聲請人固提出12,848元之維修保養
      之統一發票一張為證，然此部分僅有統一發票，並無詳細
      之維修車輛資料及維修內容，該發票是否確為聲請人車輛
      維修尚有疑義。至聲請人所提派工單固可證明其車輛維修
      情形，然聲請人既為計程車職業駕駛多年，且亦因前次車
      輛老舊而貸款購買新車，是其駕駛經驗堪稱豐富，對車輛
      使用及維修保養情形亦應有資料應有相當之概念。聲請人
      在此情形下與債權銀行協商，對此應知之甚稔，其空言陳
      稱因未將車輛維修考慮在內，應非可取。至聲請人所稱因
      經濟不景氣及收入減少一節，聲請人並未說明其收入減少
      情形如何，自難憑其此部分陳述，即認聲請人確有因非可
      歸責於己之事由，致履行協商顯有重大困難。
（二）復查，本件除聲請人與最大債權銀行台新銀行成立上開協
      商內容外，聲請人配偶許麗珍亦於95年7月3日與最大債權
      銀行共同協商自95年7月起分120期，利率0%，每月清償14
      ,680元，固有聲請人所提出之協議書影本為證。然聲請人
      與其配偶分別與金融機構達成上開協商，應已盱衡自己之
      經濟能力、履行協商結果之意願、可能性、依協商結果可
      得之期限與低利利益、毀諾時將產生之不利益等主、客觀
      因素，本諸自由意識及平等地位自主決定，易言之，如聲
      請人每月清償金額非其能力所及，聲請人本不應與金融機
      構成立協商，豈有先貿然與金融機構成立協商，於個人主
      、客觀情狀均無任何變化之情況下率爾毀諾、主張不可歸
      責於己之理？故除聲請人得舉證證明協商成立至毀諾期間
      ，確有其他不可歸責於己之事由導致其繼續履行原成立之
      協商顯有重大困難，本件聲請人未履行與金融機構原成立
      之協商，係因可歸責於己之事由所致。
四、綜上所述，本件聲請人於96年5月起毀諾未履行原成立之協
    商，聲請人主張係因不可歸責於己之事由致履行協商顯有重
    大困難，尚非可取，是其聲請更生，尚與消費者債務清理條
    例第151條之規定未合，自應駁回其更生之聲請。
中    華    民    國    98    年    11    月    13    日
              民事第二十一庭法      官  蔡政哲
上為正本係照原本作成
如不服本裁定，應於裁定送達後10日內，以書狀向本院提出抗告
，並繳納抗告費新臺幣1,000元
中    華    民    國    98    年    11    月    13    日
                            書  記  官  陳惠娟

司法院資訊處製作；財團法人民間司法改革基金會備份。
